臺灣板橋地方法院交通事件裁定　　　 100年度交聲字第2871號
原處分機關　交通部公路總局臺北區監理所
異　議　人
即受處分人　陳信文
上列受處分人因違反道路交通管理處罰條例案件，對於交通部公
路總局臺北區監理所板橋監理站民國100 年8 月1 日所為之裁決
（北監自裁字第裁40-C00000000號），聲明異議，本院裁定如下
：
    主  文
原處分撤銷。
陳信文汽車駕駛人，吊扣其普通小型車駕駛執照壹年，並接受道
路交通安全講習。
    理  由
一、原處分意旨略以：異議人即受處分人陳信安於民國100 年6
    月21日凌晨2 時35分許，駕駛車號9J-9789 號自用小客車，
    行經新北市○○區○○路29巷口對面處，因有「酒後駕車，
    酒精濃度測試值為0.73MG/L」之違規事實，經新北市政府警
    察局中和第一分局秀山派出所執勤員警製單舉發，爰依道路
    交通管理處罰條例第35條第1 項第1 款、第24條規定，裁處
    異議人罰鍰新臺幣（下同）45,000元，吊扣駕駛執照12個月
    ，並施以道路交通安全講習等語。
二、異議意旨則以：異議人因飲用酒類駕駛汽車在道路上行駛，
    為警攔檢查獲，經檢察官為緩起訴處分，異議人業依緩起訴
    處分之命令至指定政府機關、機構、行政法人、社區或其他
    符合公益目的之機構或團體提供40小時之義務勞動，原處分
    機關竟仍裁處異議人需繳納49,500元，依行政罰法第26條規
    定，顯有違一事不二罰原則，爰依法聲明異議等語。
三、按汽車駕駛人有飲用酒類或其他類似物後其吐氣所含酒精濃
    度超過每公升0.25毫克或血液中酒精濃度超過百分之0.05以
    上者，不得駕車，道路交通安全規則第114 條第2 款定有明
    文；又按汽車駕駛人，駕駛汽車經測試檢定有酒精濃度超過
    規定標準者，處15,000元以上60,000元以下罰鍰，並當場移
    置保管該汽車及吊扣其駕駛執照1 年；因而肇事致人受傷者
    ，並吊扣其駕駛執照2 年；致人重傷或死亡者，吊銷其駕駛
    執照，並不得再考領，道路交通管理處罰條例第35條第1 項
    第1 款亦有明文；再汽車駕駛人，有同法第35條第1 項規定
    之情形者，應接受道路交通安全講習，道路交通管理處罰條
    例第24條第1 項第2 款規定甚明。次按，95年2 月5 日施行
    之行政罰法第26條第1 項規定：「一行為同時觸犯刑事法律
    及違反行政法上義務規定者，依刑事法律處罰之。但其行為
    應處以其他種類行政罰或得沒入之物而未經法院宣告沒收者
    ，亦得裁處之。」，此乃一行為同時造成刑罰法律與行政秩
    序罰規定發生競合適用之關係時，基於「一事不二罰」之法
    理，經由立法程序確立應以刑罰優先為原則，避免行為人承
    受過度且重複之處罰。此觀該條立法理由明確揭示：「一行
    為同時觸犯刑事法律及違反行政法上義務規定時，由於刑罰
    與行政罰同屬對不法行為之制裁，而刑罰之懲罰作用較強，
    故依刑事法律處罰，即足資警惕時，實無一事二罰再處行政
    罰之必要。且刑事法律處罰，由法院依法定程序為之，較符
    合正當法律程序，應予優先適用。但罰鍰以外之沒入或其他
    種類行政罰，因兼具維護公共秩序之作用，為達行政目的，
    行政機關仍得併予裁處，故為第一項但書規定。」，其理益
    明。是以前揭行政罰法中刑事法律處罰優先且不再處以行政
    秩序罰之目的，既係因為行為人已接受刑罰而足資警惕，且
    已發生懲罰之作用，即無使行為人陷於雙重處罰之不利益，
    則關於刑事法律處罰之範圍自應採取實質認定，凡刑事實體
    法或程序法中所規定客觀上剝奪行為人生命、自由、財產權
    利，主觀上亦因制裁之嚴厲性、痛苦性，其強度足以造成心
    理強制而間接達成矯正教化目的之處遇手段，皆應納入其中
    ，而不以形式上符合刑法第32條至第34條所定主刑及從刑種
    類者為限，始與前揭法律規範之意旨相符。
五、經查：
  (一)本件異議人於100 年6 月21日凌晨2 時35分許，駕駛車號9J
    -9789 號自用小客車，行經新北市○○區○○路29巷口對面
    處，為警攔檢，當場施以酒精濃度測試，經測得異議人吐氣
    酒精濃度達每公升0.73毫克，為警掣單舉發，原處分機關遂
    以異議人酒精濃度超過規定標準為由，裁處罰鍰49,500元，
    吊扣駕駛執照12個月，並施以道路交通安全講習之事實，因
    異議人並未爭執酒後騎乘機車之違規事實，且有新北市政府
    警察局舉發違反道路交通管理事件通知單、交通部公路總局
    臺北區○○○○○道路交通管理事件裁決書、交通部公路總
    局臺北區監理所送達證書各1 份附卷可稽，是異議人飲用酒
    類後致酒精濃度超過規定標準仍駕駛動力交通工具而為警查
    獲之事實，堪以認定。
  (二)本件異議人上開酒醉駕車之同一行為，除違反道路交通管理
    處罰條例第35條第1 項第1 款之規定外，因臺灣板橋地方法
    院檢察署檢察官認異議人飲用酒類已達不能安全駕駛之程度
    ，仍駕車在道路上行駛，涉犯刑法第185 條之3 之服用酒類
    不能安全駕駛動力交通工具而駕駛罪嫌，而於100 年6 月28
    日以100 年度速偵字第3361號為緩起訴處分，緩起訴期間為
    1 年，並命異議人向指定之政府機關、政府機構、行政法人
    、社區或其他符合公益目的之機構或團體提供40小時之義務
    勞務，緩起訴期間於101 年7 月18日期滿，上開緩起訴處分
    經職權送再議後，已於100 年7 月19日未經撤銷而確定等情
    ，則有臺灣高等法院被告前案紀錄表、臺灣板橋地方法院檢
    察署99年度速偵字第3361號緩起訴處分書各1 份在卷可參。
    是異議人前揭酒醉駕車之一行為，同時觸犯刑事法律及違反
    行政法上義務規定，依行政罰法第26條第1 項前段規定，應
    依刑事法律處罰之。雖臺灣板橋地方法院檢察署檢察官採取
    緩起訴處分之替代性刑事處遇手段，未將該案逕行起訴或聲
    請簡易判決處刑，致其後適用之刑事訴訟程序有所區別，然
    就異議人負有向檢察官指定機構提供一定時數之勞務義務觀
    察，其如未在上開指定期間內確實履行義務，依刑事訴訟法
    第253 條之3 第1 項第3 款之規定，異議人將遭受撤銷緩起
    訴處分之不利益；反之，倘其確實遵守並履行各項緩起訴條
    件，除非合於刑事訴訟法第260 條所定情形之一，否則異議
    人即無再就同一案件遭受刑事訴追之虞。從而，異議人已因
    上開緩起訴處分而剝奪其人身自由，主觀上前揭義務勞務亦
    具有強制性、懲罰性，雖不若易科罰金係以支付金錢作為自
    由刑之替代，惟經由緩起訴處分條件之履行使其免於遭檢察
    官發動起訴程序，仍具有替代刑罰之效果，廣義而言，應屬
    前揭所稱之「實質刑事法律處罰」，而有行政罰法第26條第
    1 項「一事不二罰」規定之適用。是異議人因駕駛人酒精濃
    度超過規定標準之違規行為，依行政罰法第26條第1 項前段
    規定，即應依刑事法律處罰之，已無再依上開道路交通處罰
    條例第35條第1 項第1 款裁處行政罰鍰之餘地。
  (三)異議人就原處分機關裁處罰鍰49,500元部分，其聲明異議固
    屬有據；惟原處分機關依道路交通管理條例第35條第1 項第
    1 款、第24條第1 項第2 款規定裁處吊扣異議人駕駛執照（
    原裁決書漏予敘明為普通小型車）12個月及施以道路交通安
    全講習部分，則與行政罰法第26條第1 項但書規定相符，並
    無違誤，惟因本件酒醉駕車乃單一違規行為，原處分機關所
    為之處分應視為一整體而無從予以割裂，故仍應由本院撤銷
    原處分，並自為裁罰如主文第2 項所示。
  (四)至原處分機關援引交通部95年7 月17日交路字第0950006986
    號函，認緩起訴乃附帶條件之不起訴處分，亦即是不起訴之
    一種，應有行政罰法第26條第2 項規定之適用等語。惟按法
    官依據法律獨立審判，憲法第80條載有明文。各機關依其職
    掌就有關法規為釋示之行政命令，法官於審判案件時，固可
    予以引用，但仍得依據法律，表示適當之不同見解，並不受
    其拘束，司法行政機關所發司法行政上之命令，如涉及審判
    上之法律見解，僅供法官參考，法官於審判案件時，亦不受
    其拘束，司法院大法官會議解釋釋字第216 號解釋意旨可資
    參照。是原處分機關所提前開函文，既與本院前揭見解不同
    ，本院並不受其拘束，併此敘明。
六、綜上所述，原處分機關以異議人酒精濃度超過規定標準而駕
    車為由，對其裁處罰鍰，尚有違誤，異議人提出本件聲明異
    議，非無理由，原處分機關就此部分之處分自應予以撤銷而
    不罰。惟異議人上開酒後駕車違反道路交通管理處罰條例第
    35條第1 項第1 款之行為，應吊扣普通小型車駕駛執照1年
    ，以及接受道路安全交通講習，業經道路交通管理處罰條例
    第35條第1 項第1 款、第24條第1 項第2 款分別規定明確，
    該等吊扣普通小型車駕駛執照及接受講習均屬行政罰法第26
    條第1 項但書所規定之「其他種類行政罰」，原處分機關裁
    處異議人吊扣駕駛執照1 年，並施以道路安全交通講習，與
    法並無不合。故本院撤銷原處分後，諭知異議人如主文第2
    項所示之處罰，以期適法。
據上論斷，應依道路交通案件處理辦法第20條前段，道路交通管
理處罰條例第35條第1 項第1 款第24條第1 項第2 款，裁定如主
文。
中    華    民    國   100    年    8     月    24    日
                  交通法庭  法  官  高增泓
以上正本證明與原本無異。
如不服本裁定應於送達後5 日內向本院提出抗告狀。
                            書記官  林政良
中    華    民    國   100    年    8     月    24    日